臺灣高等法院臺中分院民事裁定
111年度家抗字第36號
抗  告  人  張順玲


訴訟代理人  洪岱榮
相  對  人  洪慶成



上列抗告人與相對人間夫妻剩餘財產分配事件，抗告人對於中華
民國111年7月25日臺灣臺中地方法院111年度重家財訴字第11號
裁定，提起抗告，本院裁定如下：
    主  文
原裁定廢棄。
    理  由
一、抗告意旨略以：相對人主觀上並無久住戶籍地彰化縣○○鄉○○
    村○○路000號（下稱系爭戶籍地），客觀上亦無居住該址之
    事實，系爭戶籍地非相對人之住所，相對人實居住於臺中市
    ○○區○○路000巷00號（下稱○○路址），而伊則居住於臺中市○
    ○區○○○街0段0號00樓之0（下稱○○○街址），故不論依家事事
    件法第5條準用非訟事件法第7條規定，或依家事事法第51條
    準用民事訴訟法第1條第1項規定，原法院均具有本件夫妻剩
    餘財產分配訴訟之管轄權。乃原法院誤將本件訴訟裁定移送
    系爭戶籍地所在之法院即臺灣彰化地方法院，自有違誤。爰
    依法提起抗告，請求廢棄原裁定。
二、相對人則以：系爭戶籍地為伊之住所地，伊主觀上根本無久
    居○○路址（違章建築之鐵皮屋工廠）之意思，客觀上自始即
    非將該鐵皮屋工廠作為居住使用，自不得將之認定為伊之住
    所，且上開鐵皮屋自民國110年4、5月間經拆除約2/3後，已
    無法再供人居住。本件訴訟應依家事事件法第51條準用民事
    訴訟法第1條第1項前段規定，由伊住所地之法院即臺灣彰化
    地方法院管轄。抗告人之抗告，並無理由等語，資為抗辯。
三、按家事事件法就屬同法第3條第3項所定丙類之夫妻剩餘財產
    分配訴訟財產事件，並未有設有管轄規定，本件夫妻剩餘財
    產分配訴訟事件自應依家事事件法第51條準用民事訴訟法第
    1條第1項前段規定，由被告之住所地法院管轄。次按依一定
    之事實，足認以久住之意思，住於一定之區域者，即為設定
    其住所於該地，為民法第20條所明定，是我國民法關於住所
    之設定，兼採主觀主義及客觀主義之精神，必須主觀上有久
    住一定區域之意思，客觀上有住於一定區域之事實，該一定
    之區域始為住所，故住所並不以登記為要件。又戶籍法為戶
    籍登記之行政管理規定，戶籍地址乃係依戶籍法所為登記之
    事項，戶籍地址並非為認定住所之唯一標準，亦經最高法院
    93年度台抗字第393號裁定闡釋甚明。
四、查相對人之戶籍地址設於系爭戶籍地等情，固為兩造所不爭
    執，並有全戶戶籍資料（完整姓名）查詢結果附卷可稽（見
    原法院卷第65頁）。惟查，相對人於原法院110年度司家婚
    聲字第8號宣告夫妻分別財產制事件110年10月29日訊問時，
    自承：其自110年10月29日之前約3、4年間，即搬至臺中市○
    ○區○○路000巷00號鐵皮屋工廠睡，平常居住在鐵皮屋工廠，
    但每星期六日、假日會回臺中市○○區○○○街0段0號00樓之0居
    住，有時也會過夜。故其並非無故離家6個月等語，業經本
    院調取該事件案卷查閱無訛，並有當日訊問筆錄附於本院卷
    第13頁可參。且位於○○路址之工廠仍有持續出貨，為相對人
    所是認（見本院卷第112頁），而相對人於抗告人之訴訟代
    理人即兩造之子洪岱榮於本院111年11月14日訊問時，表示
    相對人一直居住於○○路址，並提出同年10、11月間所拍攝之
    照片及Google街景照片（見本院卷第125至131頁）為證後，
    亦陳明：其迄至昨天（即同年月13日）止，有時候住工廠（
    即○○路址），昨天住在工廠沒錯等語（見本院卷第112頁）
    。足見相對人自遷出○○○街址後，確有居住於○○路址之事實
    。是相對人指稱其搬離上址後，即居住於系爭戶籍地，位於
    ○○路址之工廠迄至110年4、5月間，已拆除約2/3，無法居住
    云云，是否屬實，即有可議。
五、再參諸原法院第一次調解期日通知書與起訴狀繕本同時以○○
    路址、系爭戶籍地對相對人為送達，前者係由相對人本人於
    111年3月24日在○○路址，親自簽名於送達證書受領該等文書
    ，而後者則係由相對人之兄洪慶讚於同年月25日在系爭戶籍
    地，代相對人收受，亦為相對人所是認，並有各該送達證書
    附卷可憑（見原法院卷第69、71頁，本院卷第113頁）。且
    抗告人前曾對相對人提出違反保護令罪之刑事告訴，經臺灣
    臺中地方檢察署檢察官以110年度偵字第32633號案件偵查後
    ，認相對人犯罪嫌疑不足為不起訴處分，該不起訴處分書亦
    由相對人本人於111年4月13日，在○○路址親自收受，復為相
    對人所不爭執（見本院卷第112頁），並經本院調取該偵查
    案卷核閱無誤，並有不起訴處分書暨送達證書在卷可考（見
    本院卷第63至35、151頁）。益見相對人於111年3、4月間客
    觀上仍無居住於系爭戶籍地情事，而係居住於○○路址。是相
    對人謂其係居住於系爭戶籍地，非○○路址云云，顯與前揭事
    證不符，而難遽信。至相對人固提出系爭戶籍地之週邊與室
    內照片合計9張（見本院卷第133至149頁），用以證明系爭
    戶籍地為其住所地云云。惟觀諸該等照片所示，充其量僅能
    證明相對人於拍攝該等照片之際，乃身處於系爭戶籍地之事
    實，並無法據此推認其有居住於該戶籍地情事。是相對人所
    提出之上開照片，自無從執上為其有利之認定。
六、綜上所述，相對人客觀上並未居住於系爭戶籍地，而係住居
    於○○路址，既經本院認定如前，則依家事事事件法第51條準
    用民事訴訟第1條第1項前段規定，本件訴訟自應由相對人上
    開住所地所在之原法院為管轄法院。原法院誤將本件訴訟裁
    定移送無管轄權之臺灣彰化地方法院，核有未洽。抗告意旨
    指摘原裁定不當，求予廢棄，為有理由，爰由本院將原裁定
    廢棄，由原法院另為適法之處理。
六、據上論結，本件抗告為有理由，爰裁定如主文。　　　　
中　　華　　民　　國　　111 　年　　11　　月　　18　　日
                   家事法庭   審判長法　官  吳美蒼
                                    法　官  張國華
                                    法　官  唐敏寶
正本係照原本作成。
再為抗告應以適用法規顯有錯誤為理由。
如提起再抗告者應於裁定送達後10日內向本院提出抗告理由狀（
須按照他造人數附具繕本）並繳納抗告裁判費新台幣1000元，同
時委任律師或具有律師資格之關係人為代理人。因疫情而遲誤不
變期間，得向法院聲請回復原狀。
                                    書記官  劉恒宏
　　　　　　　　　　　　　　　　　　
中　　華　　民　　國　　111 　年　　11　　月　　18　　日